臺灣高等法院交通事件裁定　　　　　 100年度交抗字第1165號
抗　告　人
即受處分人　蔡明雄
上列抗告人因違反道路交通管理處罰條例案件，不服臺灣板橋地
方法院，中華民國100 年8 月19日所為裁定（100 年度交聲字第
1767號），提起抗告，本院裁定如下：
    主  文
抗告駁回。
    理  由
一、按汽車駕駛人飲用酒類或其他類似物後，其吐氣所含酒精濃
    度超過每公升0.25毫克或血液中酒精濃度超過百分之0.05以
    上者，不得駕車，道路交通安全規則第114 條第2 款定有明
    文；次按汽車駕駛人，駕駛汽車經測試檢定有酒精濃度超過
    規定標準者，處新臺幣（下同）1 萬5 千元以上6 萬元以下
    罰鍰，並當場移置保管其車輛及吊扣其駕駛執照1 年，並應
    接受道路交通安全講習，道路交通管理處罰條例第24條第1
    項第2 款、第35條第1 項第1 款亦有明定。
二、原處分意旨略以：異議人即受處分人蔡明雄於民國97年6 月
    3 日凌晨2 時50分許，駕駛車號510-QAF 號輕型機車，行經
    臺北市大同區○○○路與民權西路口，因有「汽車駕駛人酒
    精濃度超過規定標準（吐氣酒精濃度每公升0.55毫克以上）
    」之違規行為，經臺北市政府警察局大同分局執勤員警攔停
    製單當場舉發，爰依道路交通管理處罰條例第35條第1 項第
    1 款規定裁處罰鍰4 萬5 千元，吊扣其駕駛執照1 年，並依
    同條例第24條第1 項第2 款規定（漏引）裁處其應接受道路
    交通安全講習。
三、異議意旨略以：異議人上開酒後駕車行為，移送臺灣士林地
    方法院檢察署檢察官偵辦，業經檢察官為緩起訴處分，緩起
    訴期間為1 年，異議人已依檢察官之命令向臺北市大同區大
    橋國民小學提供勞動服務50個小時，基於「一事不二罰」原
    則，請求撤銷原處分機關所為罰鍰4 萬5 千元部分之處分云
    云。
四、原法院經調查後，認異議人因本件酒後駕車行為，另涉刑法
    第185 條之3 公共危險罪嫌，經臺灣士林地方法院檢察署檢
    察官偵查結果，以97年度偵字第8434號為緩起訴處分確定，
    緩起訴期間為1 年（自緩起訴處分確定日即97年8 月11日起
    至98年8 月10日止），異議人並應於緩起訴處分確定後8 個
    月內向指定之公益團體、地方自治團體或社區提供50小時之
    義務勞務，另應於緩起訴處分確定後5 個月內，完成預防再
    犯暨保護被害人法治教育系列2 小時之教育課程，嗣異議人
    並未違背上開應遵守或履行事項，該緩起訴處分已於98年8
    月10日期滿未經撤銷。上開緩起訴處分，既未命令異議人為
    任何金錢負擔，亦未限制異議人駕駛汽車之權利，至於上開
    預防再犯暨保護被害人法治教育，其辦理機關、講習內容等
    ，均與道路交通管理處罰條例所定之道路交通安全講習不同
    ，則原處分機關依道路交通管理處罰條例第35條第1 項第1
    款規定，並參酌違反道路交通管理事件統一裁罰基準表所定
    標準，對異議人裁處罰鍰4 萬5 千元，吊扣其駕駛執照1 年
    ，並依同條例第24條第1 項第2 款規定裁處其應接受道路交
    通安全講習，核無違法或不當之處。異議人執持前詞，請求
    撤銷原處分機關所為罰鍰4 萬5 千元部分之處分，洵無理由
    ，應予駁回。
五、異議人即受處分人提起抗告意旨略稱：其因本次酒後駕車行
    為，深感懊悔並痛改前非，且已服從檢察官之命令向臺北市
    大同區大橋國民小學提供勞動服務50個小時，基於「一事不
    二罰」原則，並請體諒其家庭經濟狀況不佳，懇請撤銷原裁
    定及原處分機關所為罰鍰4 萬5 千元部分之處分云云。
六、本院查：
（一）按94年2 月5 日公布，95年2 月5 日施行之行政罰法第26
      條規定：「一行為同時觸犯刑事法律及違反行政法上義務
      規定者，依刑事法律處罰之。但其行為應處以其他種類行
      政罰或得沒入之物而未經法院宣告沒收者，亦得裁處之。
      前項行為如經不起訴處分或為無罪、免訴、不受理、不付
      審理之裁判確定者，得依違反行政法上義務規定裁處之」
      ，即所謂一事不二罰原則。探究其立法目的，無非以一行
      為同時觸犯刑事法律及違反行政法上義務規定時，由於刑
      罰與行政罰同屬不法行為之制裁，而刑罰之懲罰作用較強
      ，依刑事法律處罰即足資警惕，實無一事二罰再處行政罰
      之必要，但罰鍰以外之沒入或其他種類行政罰，因兼具維
      護公共秩序之作用，為達行政目的，行政機關仍得併予裁
      處。故汽車駕駛人酒後駕車時，如同時觸犯刑法第185 條
      之3 之公共危險罪者，道路交通主管機關除依上開行政罰
      法第26條第1 項但書規定，處以其他種類行政罰外，關於
      行政罰鍰部分，即應依行政罰法第26條、道路交通管理處
      罰條例第10條等規定移送地方法院檢察署處理，其後非有
      行政罰法第26條第2 項所定不起訴等事由，不得裁處行為
      人罰鍰。而上開行政罰法第26條第2 項雖以應受行政罰之
      行為如經不起訴處分或為無罪、免訴、不受理、不付審理
      之裁判確定者，始得另為裁決處罰，未明文包括緩起訴處
      分在內，但考其緩起訴處分之性質，實屬於附條件之便宜
      不起訴處分，而於緩起訴之條件成就後，始發生如同確定
      不起訴處分之禁止再訴效力，故於緩起訴之猶豫期間屆滿
      ，復未經撤銷緩起訴時，緩起訴即發生如同確定之不起訴
      處分之效力，此時，行為人即已終局的不受刑事法之訴追
      ，該緩起訴處分即具實質之禁止再訴之確定力，原處分機
      關於此時再為裁決，行為人無同時遭到行政處罰及刑事訴
      追之危險，因此，解釋上行政罰法第26條第2 項之規定應
      包括「條件成就」之緩起訴處分之情形在內。
（二）次按94年12月28日修正公布，95年7 月1 日施行之道路交
      通管理處罰條例第35條第8 項規定：「前項汽車駕駛人，
      經裁判確定處以罰金低於本條例第92條第3 項所定最低罰
      鍰基準規定者，應依本條例裁決繳納不足最低罰鍰之部分
      」，核屬行政罰法第26條之特別規定。而酒後駕車經檢察
      官為緩起訴處分，並命被告向公益團體捐款或提供義務勞
      務者，被告係履行檢察官為緩起訴處分命令，此等命令名
      義上雖非刑罰，但仍是一種特殊的處遇措施，造成被告之
      財產減少或義務增加，性質上亦屬干預人民自由之處分，
      與刑事制裁無異，實質上為刑事處罰。故檢察官為緩起訴
      處分並命向公益團體捐款者，其捐款解釋上亦屬道路交通
      管理處罰條例第35條第8 項所規定之「罰金」，監理機關
      不得再為行政罰鍰，然於行為人所支付之緩起訴處分金，
      未達道路交通管理處罰條例第92條第3 項所訂最低罰鍰基
      準規定之情形下，仍應依該條例第35條第8 項之規定，補
      繳不足最低罰鍰之部分，始為適法。至於檢察官為緩起訴
      處分並未命令被告支付一定之金額者，被告既未曾受相當
      於「罰金」之處罰，審度上揭道路交通管理處罰條例第35
      條第8 項之規範意旨，監理機關依同條例第92條第3 項所
      訂罰鍰基準規定對於行為人裁處全額罰鍰，應屬法之所許
      。
（三）查受處分人本件違規事實，有原舉發通知單影像1 紙附卷
      可稽；又其上開行為，另涉刑法第185 條之3 公共危險罪
      嫌，經臺灣士林地方法院檢察署檢察官偵查結果，以97年
      度偵字第8434號為緩起訴處分確定，緩起訴期間為1 年（
      自緩起訴處分確定日即97年8 月11日起至98年8 月10日止
      ），受處分人並應於緩起訴處分確定後8 個月內向指定之
      公益團體、地方自治團體或社區提供50小時之義務勞務，
      另應於緩起訴處分確定後5 個月內，完成預防再犯暨保護
      被害人法治教育系列2 小時之教育課程，嗣受處分人並未
      違背上開應遵守或履行事項，該緩起訴處分已於98年8 月
      10日期滿未經撤銷等情，亦有上開緩起訴處分書、本院被
      告前案紀錄表各1 份在卷可參，堪認受處分人確有前揭違
      規行為，並經檢察官緩起訴處分確定。是以，本案所需審
      究者，即為臺北市交通事件裁決所之本案處分有無違反行
      政罰法第26條一事不二罰之規定。關於臺北市交通事件裁
      決所裁處受處分人罰鍰4 萬5 千元部分，因本案緩起訴處
      分中，並未附有捐款等可以替代之同性質處分，且該緩起
      訴處分既已期滿未經撤銷而告實質確定，業如前述，則原
      處分機關於緩起訴實質確定時，裁處受處分人罰鍰4 萬5
      千元之部分，並無違一事不二罰之原則；抗告意旨爭執此
      部分違反一事不二罰原則云云，尚有誤會。至上開吊扣駕
      駛執照與施以道路交通安全講習部分，雖未據受處分人聲
      明不服，惟該吊扣駕駛執照與施以道路交通安全講習部分
      與其交通違規行為是否存在既無從分離，法院仍應併予審
      理（本院暨所屬法院97年法律座談會刑事類提案第40號、
      98年法律座談會刑事類提案第20號、第23號研討結果均同
      此見解）。查本案緩起訴處分所諭知之預防再犯暨保護被
      害人法治教育，其辦理機關、講習內容等，既與道路交通
      管理處罰條例所定之道路交通安全講習不同，則原處分機
      關依道路交通管理處罰條例第35條第1 項第1 款規定，對
      受處分人裁處吊扣其駕駛執照1 年，並依同條例第24條第
      1 項第2 款規定裁處其應接受道路交通安全講習，亦無違
      誤。從而，原法院基於以上相同之見解，認原處分機關依
      道路交通管理處罰條例第35條第1 項第1 款規定，並參酌
      違反道路交通管理事件統一裁罰基準表所定標準，對異議
      人裁處罰鍰4 萬5 千元，吊扣其駕駛執照1 年，並依同條
      例第24條第1 項第2 款規定裁處其應接受道路交通安全講
      習，核無違法或不當之處，而駁回受處分人之異議，洵屬
      正確。受處分人猶執前詞提起抗告，指摘原法院此部分裁
      定有所未洽，為無理由，應予駁回。
七、據上論斷，應依道路交通案件處理辦法第26條，刑事訴訟法
    第412 條，裁定如主文。
中    華    民    國   100    年    9     月    23    日
                  刑事第四庭審判長法  官  陳筱珮
                                  法  官  孫惠琳
                                  法  官  楊貴雄
以上正本證明與原本無異。
不得再抗告。
                                  書記官  廖純瑜
中    華    民    國   100    年    9     月    26    日